【裁判字號】    98,訴,579
【裁判日期】    981110
【裁判案由】    債務人異議之訴
【裁判全文】
臺灣彰化地方法院民事判決  98年度訴字第579號
原      告  甲○○
訴訟代理人  黃俊昇律師
            陳世煌律師
被      告  台灣土地銀行股份有限公司
法定代理人  乙○○
上列當事人間請求債務人異議之訴事件，本院於民國98年10月27
日言詞辯論結，判決如下：
    主  文
本院98年度司執字第16902 號強制執行事件，被告請求執行之「
債務人甲○○服務於第三人田安診所、瑞林診所，其每月應領薪
資（包含薪金、獎金及其他特別給付在內）其中3 分之1 ，自民
國98年7 月份起在如附件執行命令說明一所示之債權本金、利息
、違約金及本件執行費用之範圍內予以扣押，禁止債務人收取，
第三人亦不得向債務人清償，應依本命令將該債權移轉於債權人
」之執行程序應予撤銷。
訴訟費用由被告負擔，確定為新台幣壹萬柒仟捌佰拾元。
    事實及理由
一、原告起訴主張略以：鈞院98年度司執字第16902 號強制執行
    事件，其執行名義係依據鈞院93年度執字第18151 號債權憑
    證，及97年度訴字第376 號和解筆錄，依該和解筆錄所載，
    「被告（即本件原告）願連帶給付原告（即本件被告）新台
    幣（下同）170 萬元，及自民國（下同）91年4 月2 起至清
    償日止，按年息百分之6.17計算之利息，並自民國91年5 月
    3 日起至清償日止，逾期在6 個月者按上開利率百分之十，
    逾期超過6 個月者按上開利率百分之二十計算之違約金」（
    下稱系爭借款），該債務之緣由係訴外人楊枝（即原告之
    母）及原告之父即被繼承人翁賢一向被告共同借款未還，嗣
    因翁賢一於91年6 月29日死亡，未留任何遺產給原告，被告
    依舊民法繼承編規定，請求原告對翁賢一之債務負連帶清償
    之責，原告不得已才與被告簽立上開訴訟中之和解契約，依
    繼承編施行法第1 條之3 第4 項規定「繼承在民法繼承編中
    華民國98年5 月22日修正施行前開始，繼承人因不可歸責於
    己之事由或未同居共財者，於繼承開始前無法知悉債務之存
    在，致未能於修正施行前之法定期間限定或拋棄繼承，且由
    其繼續履行繼承債務顯失公平者，於修正施行後，以所得遺
    產為限，負清償責任」，因原告為68年6 月27日生，系爭借
    款契約訂立時，年齡僅18歲，又被告於債務人遲延繳息後，
    卻遲至93年始單獨對訴外人楊枝發支付命令，原告自無從
    於被繼承人翁賢一死亡之日即91年6 月29日起2 或3 月內知
    悉被繼承人欠有系爭借款之事，原告實有不可歸責於己之事
    由，致無法知悉該債務存在，且由於原告並未繼承任何財產
    ，由原告繼負履行系爭債務顯失公平，依前揭規定應由被繼
    承人翁賢一之遺產負清償之責，詎被告竟對原告個人財產聲
    請鈞院為前開執行，爰依強制執行法第14條第1 項規定「執
    行名義成立後，如有消滅或妨礙債權人請求之事由發生，債
    務人得於強制執行程序終結前，向執行法院對債權人提起異
    議之訴」請求撤銷鈞院前開執行程序如主文所示等語。
二、被告則略以：對原告主張之原因事實不爭，查本件繼承人即
    原告之父翁賢一於91年6 月29日死亡時已為滿20歲之完全行
    為能力人，原告表示對被繼承人之債務於繼承之始一無所悉
    ，實有違常情，被告於97年6 月6 日依繼承法則取得和解筆
    錄原告亦無任何抗辯，被告自可依法執行原告之個人財產，
    請求駁回原告之訴等語置辯。
三、經查：兩造對原告繼承被繼承人翁賢一之系爭借款債務170
    萬元債務（不含利息及違約金）之原因事實不爭，所爭執者
    為被告是否可主張民法繼承編施行法第1 條之3 第4 項規定
    「繼承在民法繼承編中華民國98年5 月22日修正施行前開始
    ，繼承人因不可歸責於己之事由或未同居共財者，於繼承開
    始前無法知悉債務之存在，致未能於修正施行前之法定期間
    限定或拋棄繼承，且由其繼續履行繼承債務顯失公平者，於
    修正施行後，以所得遺產為限，負清償責任」而免責，因原
    告為68年6 月27日生，系爭借款日期即86年12月2 日時原告
    僅為18歲之少女，有被告所提借據及原告所提戶籍謄本及畢
    業證書在卷可稽，依常情無從知悉其父翁賢一向被告借款之
    事，嗣系爭債務於債務人翁賢一於91年6 月29日死亡由原告
    繼承後，債務早已發生遲延清償情事（依93年執字第18151
    號債權憑證所載，債務人翁賢一早於91年4 月2 日即發生遲
    延給付之情事），被告疏未對原告行使債權，卻遲至93年始
    單獨對借款人之一訴外人楊枝即原告之母發支付命令，已
    距被繼承人翁賢一死亡之日91年6 月29日久遠，身為繼承人
    之原告在並無繼承任何遺產狀況下，衡以經驗法則，如有知
    悉債務之機會，自不可能仍自願承擔系爭債務，而不為限定
    或拋棄繼承，任由自身背負龐大債務，使自己之經濟地位陷
    於不利之地位，依前開情形以觀，自應認原告之情形合於前
    開規定即「繼承在民法繼承編中華民國98年5 月22日修正施
    行前開始，繼承人因不可歸責於己之事由，於繼承開始前無
    法知悉債務之存在，致未能於修正施行前之法定期間限定或
    拋棄繼承，且由其繼續履行繼承債務顯失公平者，於修正施
    行後，以所得遺產為限，負清償責任」之情形，被告聲請對
    原告個人之財產強制執行，依前開法律規定債務人免責之事
    由發生在執行名義成立後，核屬強制執行法第14條規定之「
    消滅債權人請求事由發生」，原告依此請求本院撤銷本院執
    行處98年度司執字第16902 號執行程序如主文所示，洵屬於
    法有據，應准所請。
四、訴訟費用確定為17,830元，應由被告負擔。
五、結論：原告之訴為有理由，並依民事訴訟法第78條，判決如
    主文。
中    華    民    國    98    年    11    月    10    日
                  民事第二庭    法  官  李言孫
以上正本係照原本作成。
如對判決上訴，應於判決送達後20日內向本院提出上訴狀。
中    華    民    國    98    年    11    月    10    日
                                書記官  施惠


司法院資訊處製作；財團法人民間司法改革基金會備份。
